最高法院民事判決　　　　　　　九十六年度台上字第六九一號
上　訴　人　甲○○
訴訟代理人　林孜俞律師
被 上訴 人　乙○○
上列當事人間請求塗銷繼承登記事件，上訴人對於中華民國九十
五年八月二十二日台灣高等法院第二審更審判決（九十四年度重
家上更(一)字第五號），提起上訴，本院判決如下：
    主  文
原判決廢棄，發回台灣高等法院。
    理  由
本件上訴人主張：伊父闕山呆於民國三十一年一月間娶闕梅花為
繼室，因無意收養闕梅花之養女即被上訴人，乃於台灣光復後之
三十五年十月一日首次申報戶口時，在戶籍登記申請書上之稱謂
欄記載被上訴人為「姪」，於親屬細別欄註明被上訴人為「闕梅
花養女」。詎台北市南港區戶政事務所（下稱南港戶政所）之戶
籍登記簿資料，竟誤將原登載被上訴人為「姪」之稱謂逕行塗改
為「養女」。該戶政機關之錯誤登記，既不能據以認定被上訴人
與伊父間已發生法定養親子關係，伊父於八十七年二月二十五日
死亡後，被上訴人即無繼承權。惟被上訴人卻於九十年五月二十
八日以不實之繼承為原因，將伊父所遺坐落台北市○○區○○段
一小段五二四號土地（下稱系爭土地）之所有權辦理繼承登記為
兩造公同共有，自屬侵害伊之所有權。爰基於所有人排除侵害請
求權，求為命被上訴人塗銷系爭土地以繼承為原因所為所有權移
轉登記之判決。
被上訴人則以：伊於二十七年（昭和十三年）十一月七日出生後
，設籍台北州七星郡內湖庄東新庄子六七六番地，戶主柯魚即
河村賢吉戶內。旋於闕山呆再娶闕梅花前之三十年十一月二十五
日起即寄留於戶主闕山呆之住所，至其二人婚後始共同收養伊，
而有收養之戶籍登記。伊既為闕山呆之法定繼承人，自得繼承其
遺產。因上訴人不願配合辦理繼承登記，乃申請辦理系爭土地之
繼承登記為兩造公同共有，上訴人訴請塗銷，為無理由等語，資
為抗辦。
原審維持第一審所為上訴人敗訴之判決，駁回其上訴，無非以：
被上訴人於二十七年（昭和十三年）十一月七日出生於台中州，
取名「柯浪子」，與生母柯詹對設籍於台北州七星郡內湖庄東新
庄子六七六番地，戶主柯魚，稱謂（柄續）為「姪」。三十年
十一月二十五日寄留於同上庄東新庄子四七二番地戶主闕山呆戶
內，稱謂為「同居寄留人」。三十三年六月十四日隨原籍地戶主
柯魚（更名為「河村賢吉」）獲准更名為「河村浪子」。三十
五年十月一日隨上訴人之父闕山呆申請設籍於台北縣南港鎮○○
街九號，更改姓名為「乙○○」。而被上訴人養母闕梅花係於五
年（大正五年）五月一日出生，原名「方氏梅花」，三十一年一
月二十八日與闕山呆結婚、入籍，更名為「闕氏梅花」，稱謂（
柄續）為「妻」，再於三十五年十月一日隨闕山呆申請設籍於上
址，姓名為「闕梅花」等事實，為兩造所不爭執，並有戶籍謄本
可稽，足見被上訴人養母闕梅花在與闕山呆結婚、迄其婚後設籍
登記之前，均未單獨收養被上訴人。上訴人以闕山呆之兄嫂闕詹
乖為證人，所為闕梅花於婚前收養被上訴人之證詞，因與戶籍登
載不符，即無可採。查闕山呆生於民國前十四年，以台灣光復之
初，教育尚未普及之社會環境、生活水準，有「識字」之教育程
度，應屬社會中堅之知識份子，於該百廢待舉之時，又逢國民政
府在大陸失利，政治不安、治安不良，管區派出所警員經常查察
戶口，身為戶長之闕山呆，對於被上訴人在戶口名簿、國民身分
證上記載養父闕山呆、養母闕梅花之事實，應知之甚稔，卻未依
戶籍法規定申請更正錯誤之「養女」登記；反之，「或因」闕山
呆有收養被上訴人之意思，始依法申請變更登記，將戶籍謄本與
三十五年十月一日戶籍登記申請書上為相同記載之稱謂「姪」字
塗去，改為「養女」，並於事由欄附記「養父闕山呆、養母闕梅
花」。況被上訴人自幼寄留於闕山呆戶籍內，堪認有自幼受闕山
呆撫養之事實，即與當時民法第一千零七十四條、第一千零七十
九條分別規定：「有配偶者收養子女時，應與其配偶共同為之」
、「收養子女，應以書面為之。但自幼撫養為子女者，不在此限
」之旨相符。再參酌被上訴人未曾依其養母之本姓改姓「方」，
而係於三十五年十月一日由闕山呆為戶籍登記之申請時，予以更
名換姓為「乙○○」，益見闕山呆有收養被上訴人為養女之意思
。上訴人係於十四年出生，迄其父闕山呆於八十七年間死亡之長
達五十二年期間內，依當時教育不普及之社會環境、生活水準，
以上訴人有「國民小學畢業」之教育程度，如謂對於戶口名簿上
之記載，有所不知，孰能置信？其甚且尚與被上訴人共同辦理繼
承登記，有系爭土地之登記謄本為憑，再主張被上訴人非其父之
養女，已顯露其獨占遺產之心機，要無可取。是被上訴人與被繼
承人闕山呆間既有養父女關係，自有權繼承、辦理系爭土地所有
權移轉登記。上訴人訴請其塗銷登記，即無理由云云，為論斷之
基礎。
按法院採為裁判基礎之證據，應使當事人就該證據及其調查之結
果為言詞辯論，使其盡攻擊防禦之能事。若有違背，而以此項證
據調查之結果，為有利於他造當事人之判決基礎，其判決即有法
律上之瑕疵（本院十八年上字第一六一號、三十七年上字第六九
三五號判例意旨參照）。查原判決以上訴人之養父闕山呆於台灣
光復後之社會治安不良，警察查核戶口頻繁，及其為「識字」之
社會中堅知識份子，對於戶口名簿、被上訴人身分證上記載其為
養父之事實，未為「更正登記」，反而【或因】闕山呆有收養
被上訴人之意思，始依法申請變更登記，將戶籍謄本與三十五年
十月一日戶籍登記申請書上為相同記載之稱謂「姪」字塗去，改
為「養女」，並於事由欄附記「養父闕山呆、養母闕梅花」云云
等詞，形成闕山呆有收養被上訴人為養女「意思」之心證，而未
將形成上開心證之相關證據資料交由兩造辯論，遽為上訴人不利
之判決，依上說明，已有違誤。且認定事實應憑證據，原審所稱
闕山呆【或因】有收養被上訴人之意思，而依法將三十五年十月
一日之戶籍登記申請書為變更登記，其所憑之證據何在？原判決
非但未予記明，反以「或因」之推測言詞為裁判之基礎，亦非允
洽。次按本院前次發回意旨已指明：「養子女與養父母之關係，
須收養者有以他人之子女為子女之意思而收養之，始能發生。若
僅有養育之事實，而無以之為子女之意思，則被養育者，自不能
取得養子女之身分（本院二十三年上字第四八二三號判例參照）
。準此，有無收養之意思，應以收養者之意思為張本，不能僅以
戶籍登記為認定之依據。修正前民法第一千零七十四條規定，有
配偶者收養子女時，應與其配偶共同為之，乃課以配偶雙方應共
同收養子女，而非謂只要有配偶關係存在，一方為收養行為時，
另一方當然與被收養者成立收養關係。衡以台灣在日據時期本省
人間之親屬事項，雖應依當地之習慣決之（本院五十七年台上字
第三四一○號判例意旨參照），但收養之習慣不甚明顯時，原得
以日本民法為條理而予補充之（見台灣民事習慣調查報告，一五
六、一六三頁，前司法行政部六十八年版。或法務部九十三年版
一七三頁）。是日據時期昭和年代（民國十五年）以後之台灣習
慣，獨身之成年婦女固得獨立收養子女，然養親有配偶者，收養
子女即應與其配偶共同為之，否則未為收養意思表示之配偶一方
，自得依當時日本民法第八百五十三條之規定，於相當期間內行
使撤銷權（見同上法務部九十三年版一七三頁），縱未為撤銷行
為，收養關係仍僅存在於收養者與養子女間，未為收養意思表示
之配偶，與養子女間並不發生養親子關係。查被上訴人係於日據
時期之昭和十三年（民國二十七年）出生，原名『柯浪子』，依
斯時之戶籍記載，於闕梅花（方梅花）與闕山呆結婚前之昭和十
六年間，其係以『柯浪子』之名及『同居寄留人』之身分寄居於
闕山呆戶內，其後方梅花於昭和十七年（民國三十一年）因與闕
山呆結婚入籍已改姓闕，惟被上訴人於昭和十九年間，尚隨其戶
籍所在地之戶長柯魚（更名為河村賢吉）將原姓名『柯浪子』
更名為『河村浪子』，直至闕山呆於台灣光復後之三十五年十月
一日為第一次戶籍登記申請時，始於戶籍登記申請書上填載『乙
○○』之姓名及其稱謂為『姪』，親屬細別欄記載為『闕梅花養
女』，有兩造不爭執之戶籍登記申請書及戶籍謄本（原審上字卷
八○至九○頁）可考，已見台灣光復前日據時期之戶籍資料，似
不足以證明被上訴人係以闕山呆之『養女』身分住居於其戶內。
再觀諸南港戶政所九十三年三月十日函載：『本所檔存資料，乙
○○應係闕山呆之養女，此係根據民國三十五年十月一日之戶籍
登記申請書所載，本所之戶籍登記簿謄本確依該戶籍登記申請書
登記』等語（同上卷八五頁），亦見被上訴人之戶籍資料登載為
闕山呆、闕梅花之養子女，係依據闕山呆於三十五年十月一日所
提出之戶籍登記申請書，並非有其他之書面依據。而該戶政事務
所之戶籍登記既與闕山呆原戶籍登記申請書之登載顯有不符（同
上卷八○、八二頁），戶政事務所究憑何『書據』得以將被上訴
人之稱謂『姪』逕行變更為『養女』？且除於親屬細別欄記載『
闕梅花養女』外，另於事由欄加註申請書所無之『養父闕山呆、
養母闕梅花』？如因闕山呆與闕梅花結為夫妻，戶政事務所即逕
將闕山呆列為養父，及變更被上訴人之身分為養女（同上卷九○
頁），而未注意上開日據時期台灣民間之收養習慣，或當時日本
民法第八百五十三條或修正前我國民法第一千零七十四條所定配
偶應共同收養子女，於祇有一方為收養行為時，另一方並不當然
與被收養者成立收養關係之法理，徒以闕梅花收養被上訴人之行
為，發生於其與闕山呆結婚之後，遽為『養父闕山呆、養母闕梅
花』之登載，能否謂為無錯誤，而為法之所許？又闕山呆於三十
五年十月一日第一次申請戶籍登記時，被上訴人已屆八歲之齡，
苟其有收養被上訴人之意思，何以於戶籍登記申請書上仍明確記
載全戶各人之稱謂分別為『戶長』『妻』『次子』『養女』（闕
阿玉）及『姪』（被上訴人）？且於養女闕阿玉後之『親屬細別
欄』未為任何註記，於被上訴人名下則特別註記為『闕梅花養女
』，而區分闕阿玉為其養女，乙○○非其養女（僅為闕梅花養女
）？上訴人執此一再主張闕山呆無收養被上訴人之意思、被上訴
人非闕山呆之養女，是否全然無據？倘闕山呆自始並無收養被上
訴人之意思，能否僅因有自幼撫育之事實、或其未於生前申請更
正前述之錯誤戶籍登記，以及被上訴人姓『闕』不姓『方』（被
上訴人係闕梅花婚後收養，其時闕梅花已不姓『方』），即謂闕
山呆有收養被上訴人之意思？亦待澄清。」等情，原審胥未就發
回意旨所指各節，詳為析論，遽爾判決，自嫌疏略。此外，本院
發回後，被上訴人於原審自認：「我們推論登記申請書上為何會
寫「姪」，因為還沒有收養前，乙○○可能叫闕山呆伯伯」云云
（原審更一字卷，五四頁）」本屬其主觀臆度之言，則於三十五
年十月一日闕山呆填寫之戶籍登記申請書係被上訴人登記為闕山
呆養女之唯一書面證據（原審上字卷八五頁）、被上訴人又自認
其於申請當時尚未為闕山呆收養，暨其係單獨辦理系爭土地之繼
承登記，非由上訴人配合辦理之情狀下，被上訴人究於何時被闕
山呆收養？依法即應由被上訴人負舉證之責。原審未說明其理由
依據，竟以「（上訴人）甚且尚與被上訴人共同辦理繼承登記，
有系爭土地之登記謄本為憑，再主張被上訴人非其父之養女，已
顯露其獨占遺產之心機，要無可取」等詞，而為上訴人不利之判
決，更屬難昭折服。上訴意旨，指摘原判決不當，聲明廢棄，非
無理由。
據上論結，本件上訴為有理由。依民事訴訟法第四百七十七條第
一項、第四百七十八條第二項，判決如主文。
中　　華　　民　　國　九十六　年    四  　月　  四    日
                      最高法院民事第四庭
                          審判長法官  蘇　茂　秋
                                法官  陳　碧　玉
                                法官  王　仁　貴
                                法官  劉　靜　嫻
                                法官  吳　麗　女
      本件正本證明與原本無異
                                      書  記  官
中　　華　　民　　國　九十六　年　  四 　 月 　十八 　日
                                                    Ｍ
